【裁判字號】    98,上更(一),158
【裁判日期】    990707
【裁判案由】    懲治走私條例
【裁判全文】
臺灣高等法院高雄分院刑事判決     98年度上更(一)字第158號
上  訴  人  臺灣高雄地方法院檢察署檢察官
被      告  乙○○
            丁○○
            甲○○
            己○○
            丙○○
            戊○○
            庚○○
            辛○○
上八人共同
選任辯護人  許龍升律師
上列上訴人因被告懲治走私條例案件，不服臺灣高雄地方法院97
年度訴字第382 號中華民國97年12月18日第一審判決（起訴案號
：臺灣高雄地方法院檢察署96年度偵字第29546 、31045 、3185
0號），提起上訴，經最高法院發回更審，本院判決如下：
    主  文
原判決撤銷。
乙○○共同犯走私罪，共拾罪，各處有期徒刑肆月，其中附表編
號1 至4 所示肆罪各減為有期徒刑貳月。應執行有期徒刑壹年陸
月。
丁○○共同犯走私罪，處有期徒刑月。
甲○○共同犯走私罪，共貳罪，各處有期徒刑月。應執行有期
徒刑伍月。
己○○共同犯走私罪，共拾罪，各處有期徒刑月，其中附表編
號1 至4 所示肆罪各減為有期徒刑壹月又拾伍日。應執行有期徒
刑壹年貳月。
丙○○共同犯走私罪，共捌罪，各處有期徒刑月，其中附表編
號3 至4 所示貳罪各減為有期徒刑壹月又拾伍日。應執行有期徒
徒刑壹年。
戊○○共同犯走私罪，共拾罪，各處有期徒刑月，其中附表編
號1 至4 所示肆罪各減為有期徒刑壹月又拾伍日。應執行有期徒
刑壹年貳月。
庚○○共同犯走私罪，共肆罪，各處有期徒刑月，均各減為有
期徒刑壹月又拾伍日。應執行有期徒刑陸月。
辛○○共同犯走私罪，共貳罪，各處有期徒刑月，均各減為有
期徒刑壹月又拾伍日。應執行有期徒刑月。
    事  實
一、乙○○係「海昌號」（編號：CT6-0569）漁船船長，丁○○
    、甲○○、己○○、丙○○、戊○○、庚○○、辛○○及劉
    景明、陳瑞榮、辛義成（劉景明、陳瑞榮及辛義成等三人由
    原審另行通緝中）係該漁船船員，其等均明知魚類、甲殼類
    、軟體類其他水產無脊椎動物係屬海關進口稅則第3 章所列
    之物品，依行政院於民國92年10月23日公告「管制物品項目
    及數額」丙項第5 款之規定：「一次私運海關進口稅則第1
    章至第8 章所列之物品之一項或數項，其總額由海關依緝獲
    時之完稅價格計算，超過新臺幣（下同）10萬元或其總重量
    超過1,000 公斤者」，為管制進口物品，其等竟分別共同基
    於自大陸地區私運管制物品進口逾公告數額之犯意聯絡，在
    擔任該漁船之船長及船員期間，於附表所示時間（各次實際
    出海具有犯意聯絡之船員均詳附表所載；亦即乙○○、高福
    嬴、戊○○均參與編號1 至10共10次，丁○○參與編號5 共
    1 次，甲○○參與編號9 至10共2 次，丙○○參與編號3 至
    10共8 次，庚○○參與編號1 至4 共4 次，辛○○參與編號
    1 至2 共2 次；另劉景明參與編號1 、2 、3 共3 次，陳瑞
    榮參與編號4 、5 、6 、7 、8 共5 次，辛義成參與編號6
    、7 、8 、9 、10共5 次），出港並航行至我國領海外（12
    海浬外海域）之不詳海域，在境外向真實姓名年籍不詳之成
    年人，以不詳代價交易取得附表所示已逾重量1, 000公斤管
    制數額之漁獲即管制進口物品後，旋共同將之搬運裝載於「
    海昌」船艙內，再於附表所示進港日期，運送上開漁獲自高
    雄第二港口中和安檢所報關入港，欲販售圖利。嗣於行政院
    海岸巡防署海岸巡防總局南部地區巡防局第五海岸巡防總隊
    （下稱海巡署第五岸巡總隊）實施監卸勤務時查獲，而查悉
    上情。
三、案經行政院海岸巡防署海岸巡防總局南部地區巡防局第五海
    岸巡防總隊移送臺灣高雄地方法院檢察署檢察官偵查起訴。
    理  由
壹、證據能力部分：
一、按公務員職務上製作之紀錄文書、證明文書，除顯有不可信
    之情況外，亦得為證據，刑事訴訟法第159 條之4 第1 款定
    有明文。此所謂「紀錄文書」，係指就一定事實加以記載之
    文書（例如戶籍謄本、不動產登記簿、前科資料紀錄表、收
    發文件紀錄簿及出入登記簿等是）；上述「紀錄文書」證明
    文書」，並不限於針對特定事件所製作。祇要公務員基於職
    務上就一定事實之記載，或就一定事實之證明而製作之文書
    ，若其內容不涉及主觀之判斷或意見之記載，即屬於上述條
    款所稱文書之範疇。從而，警察人員為調查犯罪所製作之詢
    問筆錄，雖非屬於上開條款所規定文書之範圍，但基於警察
    行政上所製作之其他「紀錄」或「證明」文件，例如臨檢紀
    錄、路檢紀錄、受理報案登記簿、失竊證明、遺失物領據、
    扣押證明筆錄或其他性質相類之文書，則均在前開條款適用
    之範圍。依卷附第五海岸巡防總隊中和安檢所製作之「漁船
    載運漁產品是否自行補獲諮詢表」10份所載查獲「漁船名稱
    」、「統一編號」、「總噸數」、「船員人數」、「查獲時
    間」、「查獲地點」、「作業天數」、「出港時間」、「出
    港港口」、「作業海域」、「漁具漁法及漁撈設備」、「查
    獲經過」、「查獲漁獲種類及數量」暨「請求事項」各欄內
    容以觀，均係公務員職務上對於一定事實所為之記載，並不
    涉及主觀判斷或意見，而該諮詢表之作用，係在請求行政院
    農業委員會漁業署（下稱漁業署）對於查獲漁船上之漁貨是
    否自行撈獲加以鑑定，並記載查獲漁船之相關資訊，以供漁
    業署鑑定之參考，其上並載明「受文者」（農委會漁業署）
    、「發文單位」（第五海岸巡防總隊中和安檢所）、「聯絡
    人」（即中和安檢所所長）、「電傳號碼」、「電傳文件編
    號」等項，依上述說明，應屬於上述條款所稱「紀錄文書」
    之範圍，而具有證據能力。
二、又按現行刑事訴訟法關於「鑑定」之規定，除選任自然人充
    當鑑定人外，另設有囑託機關鑑定制度。依同法第198 條、
    第208 條之規定，不論鑑定人或鑑定機關、團體，固均應由
    法院、審判長、受命法官或檢察官視具體個案之需要而為選
    任、囑託，並依第206 條之規定，提出言詞或書面報告，始
    符合同法第159 條第1 項所定得作為證據之「法律有規定」
    之情形。然於司法警察機關調查中之案件，為因應實務，或
    因量大、或有急迫之現實需求，且有鑑定之必要者，基於檢
    察一體原則，得由該管檢察長對於轄區內之案件，以事前概
    括囑託鑑定機關、團體之方式，俾便轄區內之司法警察官、
    司法警察對於調查中之此類案件，得即時送請先前已指定囑
    託之鑑定機關、團體實施鑑定，以求時效。此種由司法警察
    官、司法警察依檢察官概括囑託鑑定機關、團體所為之鑑定
    結果，與檢察官囑託為鑑定者，性質上並無差異，同具有證
    據能力。又行政院農業委員會於我國加入「WTO 」世界貿易
    組織後，為協助海關辦理農產品原產地鑑定工作，乃成立稻
    米、水果花卉、蔬菜雜糧特作、林業、漁業及畜牧等六個農
    產品協助鑑定小組。該委員會所轄漁業署負責漁業部分，乃
    成立「漁產品是否為漁船自行捕獲諮詢小組」，以加速走私
    漁貨案件之處理。該諮詢小組係由漁業署聘請國內水產院校
    、水產實驗等機關具有漁具、漁法及從事漁業調查研究及多
    年教學實務經驗之教授或研究人員擔任諮詢委員。查緝機關
    遇案需協助諮詢時，必須填具「諮詢表」並檢附漁撈情況等
    照片資料傳送該署，由該署隨機送請諮詢委員依據上述「諮
    詢表」所述漁撈作業情形及船長陳述之事證，按照查緝機關
    所送船上漁具及漁撈機械配置位置、配件是否合理齊全，能
    否使用或有無使用過痕跡，及船上捕獲魚種、漁獲組成、漁
    獲量與實際作業天數、漁獲處理方式是否合理等情，進行分
    析諮詢，並援引相關學術報告後提供書面諮詢意見，再由該
    署綜合專家意見後，以該署立場作成間接推定是否該船自行
    捕獲之諮詢意見回復查緝機關等情，有該署98年3 月26日漁
    二字第0981205161號函附卷可稽（上訴卷第65-66 頁）。本
    件係海巡署第五海岸巡防總隊查獲被告等涉嫌走私漁貨後，
    由該總隊中和安檢所填製諮詢表並檢附漁撈情況等資料，傳
    送漁業署協助諮詢小組研判查獲漁貨是否為被告等漁船自行
    撈獲，經該諮詢小組分析研究而製作上開漁業署諮詢電話傳
    真，雖係被告以外之人於審判外之書面陳述，然農委會（漁
    業署）係臺灣高等法院檢察署關於漁業鑑定之概括選任鑑定
    機關，此有臺灣高等法院檢察署92年11月20日檢文允字第09
    21001441號函附之「臺灣高等法院檢察署檢察長概括選任鑑
    定機關表列」及臺灣高等法院檢察官98年5 月5 日檢文允字
    第0981000591號函在卷足參（本院卷第178 至188-1 頁) ，
    則上開漁業署諮詢電話傳真，為刑事訴訟法第159 條第1 項
    規定之例外情形，應有證據能力；另卷附之行政院農業委員
    會水產試驗所（下稱水產試驗所）96年5 月2 日農水漁字第
    0962201856號函附之受理漁業署轉送「海巡署漁船載運漁產
    品是否自行捕獲諮詢」案件所提供之專業鑑定意見（即整體
    意見），因水產試驗所及漁業署均係農委會所轄單位，均屬
    上開臺灣高等法院檢察署關於漁業鑑定之概括選任鑑定機關
    範圍，今漁業署基於農委會內部之權責劃分，將海巡署第五
    岸巡總隊函請鑑定之部分案件轉由水產試驗所鑑定並表示意
    見，則水產試驗所上開函附之鑑定意見（整體意見），即為
    刑事訴訟法第159 條第1 項規定之例外情形，亦同有證據能
    力。
三、又漁船作業航跡資料，係由漁船裝設航程紀錄器以紀錄其出
    海期間之作業軌跡及時數，作為核配漁船優惠用油，故為儀
    器紀錄「晉穩號」航跡資料後，機械列印而得，並無人為外
    力介入，非屬供述證據，自無傳聞法則之適用，且其取得並
    無不法，應有證據能力。
四、按被告以外之人於審判外之陳述，雖不符刑事訴訟法第159
    條之1 至之4 之規定，然經當事人於審判程序同意作為證據
    ，法院審酌該言詞陳述或書面陳述作成時之情況，認為適當
    者，亦得為證據，同法第159 條之5 第1 項定有明文。除上
    開所述外，本判決下列所引用之證據，屬被告以外之人在審
    判外陳述之傳聞證據部分，除依刑事訴訟法第159 條之1 至
    第159 條第4 規定得為證據者外，其餘業經被告、辯護人及
    檢察官於審理中同意作為證據（本院卷第77-79 頁），本院
    審酌該等傳聞證據作成時之狀況，並無違法或不當等不宜作
    為證據之情形，依前開說明，亦得作為證據。
貳、認定犯罪事實所憑之證據及理由
    訊據被告乙○○、丁○○、甲○○、己○○、丙○○、戊○○、庚○○、辛○○（下稱被告等八人），對於被告乙○○
    係「海昌號」（編號：CT6-0569）漁船船長，被告丁○○、
    甲○○、己○○、丙○○、戊○○、庚○○、辛○○則係該
    漁船船員，其等於擔任該漁船之船長、船員期間，分別於附
    表所示時間（即乙○○、高福嬴、戊○○均參與編號1 至10
    共10次；丁○○參與編號5 ；甲○○參與編號9 至10共2 次
    ；丙○○參與編號3 至10共8 次；庚○○參與編號1 至4 共
    4 次；辛○○參與編號1 至2 共2 次），出港並航行至我國
    領海外海域（即12海浬外海域），自境外載運得附表所示已
    逾重量1,000 公斤管制數額之漁獲即管制進口物品後，再於
    附表所示進港日期，運送上開漁獲自高雄第二港口中和安檢
    所報關入港欲販售圖利之事實，均坦承不諱，惟均否認有違
    反懲治走私條例之犯行，均辯稱：附表所示漁獲均係其等於
    境外所自行捕獲，並非向他人購買而來云云。惟查：
一、被告乙○○係「海昌號」（編號：CT6-0569）漁船船長，被
    告丁○○、甲○○、己○○、丙○○、戊○○、庚○○、辛○○及同案被告劉景明、陳瑞榮、辛義成等人則係該漁船船
    員，其等分別於附表所示出港日期，駕駛、搭乘「海昌號」
    漁船自高雄中和安檢所報關出港後，分別於該附表所示時間
    航行至我國境外之某海域，再於附表示進港日期自高雄中和
    安檢所報關入港（各次實際出海之船員詳附表所載；亦即乙○○、高福嬴、戊○○均參與編號1 至10共10次，丁○○參
    與編號5 共1 次，甲○○參與編號9 至10共2 次，丙○○參
    與編號3 至10共8 次，庚○○參與編號1 至4 共4 次，辛○○參與編號1 至2 共2 次；另同案被告劉景明參與編號1 、
    2 、3 共3 次，陳瑞榮參與編號4 、5 、6 、7 、8 共5 次
    ，辛義成參與編號6 、7 、8 、9 、10共5 次），嗣經海巡
    署第五岸巡總隊實施監卸勤務時在「海昌號」上發現如附表
    所示種類、數量之漁獲等事實，為被告等八人所不爭執，並
    有高雄市100 噸以上漁船進出港申請書、機漁船（含船員）
    進出港檢查表及船筏進出港記錄一覽表暨修改船筏進出港記
    錄、漁船載運漁產品是否自行捕獲諮詢表、現場查獲照片（
    警卷一第39、45-46 、49-61 頁，警卷二第60-75 、86-102
    頁，警卷三第1 、45-66 頁，本院卷第103-127 頁）在卷可
    稽。又魚類、甲殼類、軟體類其他水產無脊椎動物係屬海關
    進口稅則第3 章所列之物品，且依行政院於92年10月23日公
    告「管制物品項目及數額」丙項第5 款之規定，一次私運海
    關進口稅則第1 章至第8 章所列之物品之一項或數項，其總
    額由海關依緝獲時之完稅價格計算，超過10萬元或其總重量
    超過1,00 0公斤者，為管制進口物品，是「海昌號」漁船於
    附表所示進港時間報關進港時，經查獲如附表所示之漁獲，
    各次總計均已顯逾1,000 公斤，均屬懲治走私條例所規範之
    管制進口物品，應可認定。
二、又附表所示漁獲是否被告等人所自行捕獲一節，業經海巡署
    第五海岸巡防總隊中和安檢所人員檢附相關資料委請農委會
    漁業署進行鑑定，經該署邀集有關專家召開諮詢會議鑑定結
    果，認附表編號1 （透抽、雜魚部分）、2 、5 、6 、7 、
    8 、9 、10等航次之漁獲，有下列所述不合理之現象：附
    表編號1 部分：其中雜魚、透抽等魚類屬表中層迴游性魚類
    ，非拖網主要漁獲魚種，且漁獲用透明塑膠袋包裹，再用紙
    箱、麻布袋包裝，需花費人力特別處理，非拖網漁船漁獲處
    理的正常現象。附表編號2 部分：揚網機無自動導索裝置
    ，揚網機內之曳網由漁具照片顯示似嫌太短，且拖網為多獲
    性漁法，對於佔底拖網漁獲物常中最大宗之下雜魚及蝦等甲
    殼類完全沒有漁獲，且在漁船未滿情形下將下雜魚拋棄也是
    不合理，故整體漁獲組成不合理。附表編號5 部分：依該
    船之噸級、作業人數、出海天數及漁獲量等綜合判斷，為不
    正常作業之漁船，雖漁種有8 種之多，但對於佔底拖網漁獲
    物常中最大宗之下雜魚完全沒有漁獲，且在漁船未滿情形下
    將下雜魚拋棄也是不合理；而班節蝦在底拖網的漁獲當中是
    數量比較少的，而較多的火燒蝦、劍蝦等小型蝦類反而不見
    ，不合常理；花枝、軟絲及章魚也都非屬底拖網大量漁獲之
    種類，其分別漁獲為8 、5 、2 噸，比例高、不合理；而漁
    獲魚種只有馬頭魚1 種2 噸，也不合理；另漁獲中之透抽屬
    大型鎖管，在該漁場難大量捕獲。附表編號6 部分：依該
    作業海域經緯度並非大單拖漁場；漁具照片顯示船艉安裝
    滾軸，網具為尼龍火誘網不是拖網；拖網絞機內捲收纜繩，
    網板配件亦為纜繩，網具未使用痕跡，無進行拖網作業跡象
    。又該次漁獲種類，均非該海域6 月份拖網主要漁獲漁種，
    漁獲組成不合理，其中白帶魚去頭尾，海鰻切塊（約20公分
    ）等處理，需花人力特別處理，非拖網漁船漁獲處理的正常
    現象。附表編號7 部分：漁具照片顯示左揚網機內之曳網
    顯然為合成纖維索，395 噸之拖網船不可能使用合成纖維索
    當曳網，其強度不夠，是不可能作業的；又該次漁獲中之盤
    漁屬於礁區外圍之魚類，拖網不太可能在15日內捕獲3 噸，
    且完全沒有漁獲常與盤魚一起混獲之赤、赤海等魚類，也
    不合常理；拖網漁獲通常中、小蝦較多，大蝦數量很少，該
    船之漁獲有5 噸大蝦而無中、小蝦，亦不合常理；又完全沒
    有下雜魚之漁獲亦是不合理；另花枝為去皮、去內臟，海鰻
    為去頭、切成塊之加工成品，與一般拖網人力及漁獲處理情
    形不符。附表編號8 部分：該次漁獲中之花枝去皮、去內
    臟之加工成品，以漁船上缺乏人力、空間及大量淡水供應之
    下，是不可能如此處理，與一般拖網人力及漁獲處理方式不
    符；又拖網漁獲通常中、小蝦較多，大蝦數量很少，該船次
    之作業漁獲卻只大蝦而無中、小蝦，亦不合常理。附表編
    號9 部分：本件作業之經緯度位於汕頭外海，水深50-80 公
    尺，常見漁獲組成有蝦、蟹、花枝、狗母、白帶、秋姑、扁
    魚、鎖管、盤仔、金線鰱、肉魚等，此外應還有下雜魚；而
    章魚及花枝一般只有少量之漁獲，15天之內漁獲4 噸章魚之
    可能性非常小，且花枝去皮、去內臟，與一般拖網人力及漁
    獲處理方式不符；又拖網漁獲通常中、小蝦較多，大蝦數量
    很少，該船次之作業漁獲卻只大蝦而無中、小蝦，亦不合常
    理，且本船有進行底拖網作業，完全沒有下雜魚之漁獲亦不
    合理。附表編號10部分：本件漁獲，其中肉魚、赤筆散裝
    於塑膠袋，再用紙箱包裝外套麻袋；花枝、軟絲（30公分）
    個別用塑膠袋裝，再用紙箱外套麻袋，與實際拖網作業漁獲
    處理方式不符；且雜魚為表中層迴遊性魚類，均非底拖網漁
    獲魚種，肉魚、軟枝（絲）的漁獲比例偏高不合理等情，而
    鑑定為「非自行用中層及底拖網作業捕獲」之事實，有漁業
    署出具之緝獲漁船走私漁產品電話傳真8 份在卷可憑（警卷
    一第40-41 頁，警卷二第76-85 頁，警卷三第2-3 頁，偵卷
    一第20頁），則上開各船次所運抵臺灣之漁獲，均非被告等
    八人及同案被告劉景明、陳瑞榮、辛義成等人自行補獲之事
    實，應可認定。
三、至於附表編號1 所示漁獲，其中雜魚、秀抽等魚類業經漁業
    署鑑定非被告等人所自行補獲，已如前述（該2 種魚類之總
    重量已逾1,000 公斤）；至於該船次其他漁獲如白口魚、金
    線魚、花枝、小章魚等，與上開非自行捕獲之秀抽等漁種，
    均同樣以透明塑膠袋包裹，再用紙箱、麻布袋包裝後載運入
    境，且白口魚約12噸、金線魚約15噸、花枝約25噸、小章魚
    約3 噸，各該漁種之數量甚多等情，此有該次漁船載運漁產
    品是否自行捕獲諮詢表及緝獲漁船走私漁產品判定諮詢電話
    傳真在卷可憑（警卷二第68、76-77 頁），而同船次之雜魚
    及透抽等魚種業既經漁業署鑑定非被告等人所自行補獲，且
    上開漁獲又係被告乙○○、辛○○、戊○○、己○○、庚○○及劉景明等人於同一船次所取得並攜載入境欲販賣圖利，
    且各漁種之包裝方式亦相同，均需花費人力特別處理，非拖
    網漁船漁獲處理之正常現象等情相互勾稽，勘認該船次所載
    之白口魚、金線魚、花枝、小章魚等漁獲，亦非被告乙○○
    、辛○○、戊○○、己○○、庚○○及劉景明等人所自行捕
    獲甚明。另附表編號3 、4 船次所載運入境之漁獲，因海巡
    署第五海岸巡防總隊中和安檢所人員於查緝時，未立即依作
    業流程檢送相關資料委請漁業署進行鑑定諮詢，漁業署依農
    會委內部各單位之權責劃分，將該2 次以「逾期案件」（指
    查獲時間與送件時間相差2 天以上）轉由水產試驗所進行專
    業鑑定並提供意見，經水產試驗所鑑定後，發現該2 次漁獲
    有下列不合理現象（鑑定附件編號3 即本件附表編號3 ；鑑
    定附件編號24即本件附表編號4 ）：「漁獲物經切塊、去
    頭、去尾、剝殼等處理，一般漁船船上漁獲處理空間小、海
    上作業時間緊湊、人員少，不可能對個別漁獲進行特別處理
    。網板上沒有拖網作業用配件，或網板生鏽，拖網絞機生
    鏽，沒有曳鋼導索裝置，漁具沒有使用過跡象。漁具均無
    導索」等情，亦據本院向行政院農業委員會漁業署函詢屬實
    ，並有該署99年2 月22日漁二字第0991203798號函暨附件之
    農委會水產試驗所96年5 月2 日農水試漁字第0962201856號
    函及各該船次之漁船載運漁產品是否自行捕獲諮詢表、現場
    照片在卷可稽（本院卷第91-96 、100-127 頁），顯見經由
    漁業署將海巡署第五海岸巡防總隊中和安檢所人員檢送之附
    表編號3 、4 船次之漁船載運漁產品是否自行捕獲諮詢表、
    查獲照片及漁撈情況等相關證據，轉請水產試驗所進行鑑定
    ，經水產試所鑑定後，認各該船次之漁獲有上開「、、
    」不合理現象。參以，就附表編號3 、2 （編號2 部分業
    經漁業署鑑定該次漁獲非被告等人自行補獲，詳前二所述
    ）所示漁獲情形比較，顯示該2 次船次，均無自動導索裝置
    ，且拖網為多獲性漁法，對於佔底拖網漁獲物常中最大宗之
    下雜魚及蝦等甲殼類完全沒有漁獲，顯不合常理（參照前二
    漁業署之鑑定意見），且附表編號3 之出海作業時間較附
    表編號3 短少8 日，然其漁獲量（兩者漁獲種類大部分相同
    ）卻遠大於附表編號2 之數量，其中透抽、軟絲之漁獲量更
    是編號2 漁獲量之2 倍，此與上開水產試驗所鑑定意見相互
    勾稽，益見附表編號3 之漁獲，確非被告乙○○、丙○○、
    戊○○、己○○、庚○○及劉景明等人所自行捕獲。另就附
    表編號4 、2 等2 次漁獲情形比較，亦可看出該2 次船次，
    均無自動導索裝置，且出海作業天數相同（均28天），惟其
    漁獲量竟相差2 倍以上（即編號2 合計重18噸、編號4 合計
    重41.3噸），佐以水產試驗所亦鑑定附表編號4 之漁獲有上
    述不合理之情，可見該次漁獲亦非被告乙○○、丙○○、戊○○、己○○、庚○○及陳瑞榮等人所自行捕獲。
四、綜上各節所述，不論從「海昌號」違反底拖網漁船漁法、漁
    獲量過高甚多、漁獲物魚種組成狀態不合理等各方面綜合觀
    察，均堪認附表所示之漁獲並非由被告等八人及劉景明（參
    與編號1 、2 、3 部分）、陳瑞榮（參與編號4 、5 、6 、
    7 、8 部分）、辛義成（參與編號6 、7 、8 、9 、10部分
    ）所自行捕獲，至為灼然；又附表所示各船次之漁獲重達18
    至150 噸不等，價值不菲，依常情當不會有人無償贈與予被
    告等人上開漁獲，益徵上開漁獲確係其等分別向不詳之成年
    人在境外以交易方式取得無疑。再者，「海昌號」係從事中
    、底層拖網作業之漁船，已據證人即「海昌號」船長（被告
    ）乙○○供明在卷，並經上開漁船載運漁產品是否自行捕獲
    諮詢表記載明確，其作業方式應係沿著漁獲漁種棲息海域之
    等深線來回拖曳，然依本院向漁業署函調「海昌號」漁船之
    航程圖（註：「海昌號」係於96年4 月14日裝設航程記錄器
    即VDR ，裝畢後第1 次利用VDR 申購優用時，通報VDR 故障
    ，至96年6 月11日修復正常，故無96年6 月11日以前即附表
    編號1 至5 之航程圖，僅有附表編號6-10之航程圖；參見本
    院卷第92、128-133 頁漁業署回函暨所附航程圖），顯示「
    海昌號」漁船在海上係朝目的地呈直線航行之航跡（往東南
    亞地區如越南附近海域），並未在固定漁場來回拖曳之漁撈
    作業航跡線，且直至回航期間均未依一般拖網漁船之通常作
    業模式，沿著漁獲漁種棲息海域之等深線來回拖曳，以求漁
    獲量之極大化，反而不管其所行經之海域是否為魚群聚集之
    處，而在往返上開海域時均直線往目的地開，顯然無法如一
    般拖網漁船可以捕獲較大量漁獲；況「海昌號」漁船如附表
    所示之漁獲量顯然過高，實不合常理，均足認「海昌號」漁
    船在歷次作業時間內，無法捕獲附表所示各航次高數量漁獲
    ，益徵附表所示漁獲並非被告等八人及劉景明、陳瑞榮、辛
    義成等人共同自行捕獲，且一般漁船因限於出海人力、設備
    有限及出海後風險、成本等情，均會善加利用有限成本及時
    間，於天候海象容許時在漁場全力投入捕撈作業，以求捕獲
    更多之漁獲而獲取更高的利益，至於漁獲則以冷凍方式運回
    港邊或陸上加工，當不至於船隻尚未進港前，即花費時間，
    先行將各種漁獲分類加工之理，然本件漁獲檢出有切塊、去
    頭、去尾、剝殼、分類並冷凍裝箱之情形，此有上開現場漁
    獲照片在卷可稽，是被告等八人及劉景明、陳瑞榮、辛義成
    等人，在「海昌號」漁船上缺乏充足人力、設備、空間及大
    量淡水供應，且海象不一、船上顛簸，於夜間更須備有足夠
    之照明始得加工處理等情況下，衡情並無可能耗費有限之人
    力、時間為分類包裝之加工處理行為，堪認附表所示之漁獲
    ，均非被告等八人及劉景明、陳瑞榮、辛義成等人自行捕獲
    後再進行加工處理，亦可認定。又被告乙○○於警詢亦不否
    認各次均有航行至「公海」（警卷第2-4 頁），再參酌本院
    向漁業署函調之「海昌號」漁船如附表編號6-10所示航次之
    航程圖，顯示「海昌號」漁船在海上係直接往東南亞地區如
    越南附近海域，堪認其等所載回之各船次漁獲，應係在我國
    領海外之地區，向不詳成年人購買後，其等再共同將漁獲搬
    上「海昌號」漁船，再載運走私進入臺灣地區販售之事實，
    應可認定。而被告乙○○擔任「海昌號」漁船船長職務，綜
    理船上事務，其餘被告等人則為該漁船之船員，其等受被告
    乙○○指揮，共同出海在境外（12海浬外海域）向不詳成年
    人購買附表所示漁獲，且被告等人出海之目的並非作業捕魚
    ，而係前往境外向他人購買漁獲運抵臺灣出售牟利，其等既
    一同出海，顯必對載運入港之魚獲及航程計劃具有一定程度
    之瞭解，並協力將漁獲搬上「海昌號」漁船，足見其等就各
    該走私犯行，具犯意聯絡及行為分擔無訛。
五、綜上所述，被告等八人分別於附表所示共同私運管制物品進
    入臺灣地區之犯行（各次參與之共犯如附表所示），均事證
    明確，應依法論科。
、論罪科刑及撤銷改判之理由：
一、按自大陸地區私運物品進入臺灣地區或自臺灣地區私運物品
    前往大陸地區者，以私運物品進口出口論，適用懲治走私條
    例之規定處斷，為懲治走私條例第12條所明定。按「私運管
    制物品進口、出口逾公告數額者，處7 年以下有期徒刑，得
    併科新臺幣20萬元以下罰金」、「第1 項所稱管制物品及其
    數額，由行政院公告之」，懲治走私條例第2 條第1 項、第
    3 項分別定有明文。又按犯罪構成事實與犯罪構成要件不同
    ，前者係事實問題，後者係法律問題，行政院關於公告管制
    物品之種類及數額雖時有變更，而新舊懲治走私條例之以私
    運管制物品進口為犯罪構成要件則同，原判決誤以事實變更
    為法律變更，其見解自有未洽（最高法院51年臺上字第159
    號判例參照）。而行政院依懲治走私條例第2 條第2 項專案
    指定管制物品及其數額之公告，其內容之變更，對於變更前
    走私行為之處罰，不能認為有刑法第2 條之適用（司法院大
    法官釋字第103 號意旨參照）。被告等人行為後，雖「管制
    物品項目及其數額」丙項第5 款，雖於97年2 月27日經公告
    修正為：「一次私運原產地為大陸地區而未經主管機關公告
    准許輸入之海關進口稅則第1 章至第8 章所列物品之一項或
    數項，其總額由海關照緝獲時之完稅價格計算，超過新臺幣
    10萬元或重量超過1,000 公斤者，屬管制進口物品」，將私
    運管制進口物品，限縮為原產地為大陸地區者，然上揭管制
    物品及其數額之公告內容之變更，並非刑罰法律有所變更，
    自無刑法第2 條第1 項之適用。至於懲治走私條例第2 條第
    1 項所稱管制物品，應以行政院依該條第2 項規定公告者定
    之，與海關或相關主管機關是否准許輸入（進口）無關；亦
    即某項物品依規定雖得輸入（進口），然若輸入（進口）者
    係經公告之物品，且其1 次私運總額由海關依緝獲時之完稅
    價格計算，超過10萬元，或其總重量超過1,000 公斤者，即
    屬管制進口之物品（最高法院99年臺上字第1887號裁判意旨
    參照）。
二、核被告等八人上開所為，均係犯懲治走私條例第2 條第1項
    之私運管制物品進口逾公告數額罪（被告乙○○、高福嬴、
    戊○○均10罪，被告丁○○1 罪，被告甲○○2 罪，被告丙○○8 罪，被告庚○○4 罪，被告辛○○2 罪）。被告等八
    人及同案被告劉景明、陳瑞榮、辛義成等人就其等所犯各罪
    ，各具有犯意聯絡及行為分擔，應分別論以共同正犯（各次
    參與之共犯詳附表「出海船員」欄所載）。被告乙○○所犯
    10罪、被告甲○○所犯2 罪、被告己○○所犯10罪、被告丙○○所犯8 罪，被告戊○○所犯10罪、被告庚○○所犯4 罪
    、被告辛○○所犯2 罪，犯意各別，行為有異，應分論併罰
三、原審未為詳察，遽為被告等八人無罪之諭知，尚有未恰，檢
    察官上訴意旨，執此指摘原判決不當，為有理由，應由本院
    將原判決予以撤銷改判。本院審酌被告等八人以出海捕魚為
    掩護，私運如前揭之漁產品進入臺灣地區，數量非少，對國
    家關貿利益、社會經濟秩序及食品衛生安全均危害甚鉅，並
    嚴重影響守法捕撈漁獲之漁民生計，本不宜輕縱；惟念：依
    92年10月23日公告修正之「管制物品項目及其數額」丙項第
    5 款但書規定：「但報運進口之物品未虛報貨名或產地者，
    不屬本項所列之管制進口物品」，是依上開法條之文義解釋
    ，若漁船攜帶非自行捕獲之漁產品，於進港前或進港時，經
    向港警局、海巡署、高雄關稅局或漁會等單位申報貨名或產
    地，應可使上開非自行捕獲之漁產品變為非管制進口之物品
    ，且若經補稅，應可合法在魚市場拍賣交易，然相關之主管
    機關竟未針對上開規定，設計供沿近海作業漁船申報非自行
    捕獲漁魚產品之相關機制，使有心申報者也無從申報，致無
    合法化之可能，且即使主管機關有意將漁船排除於「管制物
    品項目及其數額」丙項但書第5 款規定之適用，亦應事先向
    漁民作相關宣導及教育，庶免漁民在海洋漁業資源日趨枯竭
    、漁獲量不足，又面臨大陸或其他國家漁船強力競捕有限漁
    類而發生謀生不易之窘境下，率而以購買魚類搬運入港之違
    法情事，凡此種種皆未見主管機關有任何作為，足見主管機
    關有關漁業政策之規劃及97年2 月27日修法前之「管制物品
    項目及其數額」丙項第5 款但書之規定皆有疏漏，自不宜完
    全歸咎於私運漁產品之漁民。再台灣海峽漁業資源日益枯竭
    ，本國漁民謀生不易，此為眾所周知之事實，並考量被告等
    八人之素行，知識程度，被告乙○○身為船長，居於走私之
    主導地位，犯罪情節較重，而其餘被告等人僅係船員，情節
    較輕及其他一切情狀，爰就被告乙○○所犯走私罪10罪各科
    處有期徒刑4 月；另被告丁○○（1 罪）、甲○○（2 罪）
    、己○○（10罪）、丙○○（8 罪）、戊○○（10罪）、庚○○（4 罪）、辛○○（2 罪）所犯走私罪部分各科處有期
    徒刑3 月。又被告乙○○、己○○、戊○○、庚○○等四人
    就附表編號1 至4 、被告丙○○就附表編號3 至4 、被告辛○○就附表編號1 至2 之犯行，均係在96年4 月24日以前，
    合於中華民國九十六年罪犯減刑條例所定得予減刑之規定，
    均應依同條例第2 條第1 項第3 款之規定各減其宣告刑二分
    之一；並與其等上開不得減刑之罪分別定執行刑為（含未獲
    減刑之被告一併定執行刑如下）：被告乙○○有期徒刑1 年
    6 月、被告甲○○有期徒刑5 月、被告己○○有期徒刑1 年
    2 月、被告丙○○有期徒刑1 年、被告戊○○有期徒刑1 年
    2 月、被告庚○○有期徒刑6 月、被告辛○○有期徒刑3 月
    。至查獲附表所示漁獲，並非違禁物，中和安檢所人員於採
    證及拍照存證後即已發還被告等人，未予以查扣，且該漁獲
    業經船公司聯絡他人載去賣售等情，業據被告乙○○於警詢
    供述明確，而本件漁獲係生鮮類食材，不易保存，查獲迄今
    已相隔數年之久，顯逾一般漁獲合理保存期限，足見該漁獲
    已不復存在，為避免執行困難，爰不予宣告沒收，一併敘明
    。
據上論結，應依刑事訴訟法第369 條第1 項前段、第364 條、第
299 條第1 項前段，懲治走私條例第2 條第1 項、第11條，刑法
第11條前段、第28條、第51條第5 款，中華民國九十六年罪犯減
刑條例第2 條第1 項第3 款、第7 條，判決如主文。
本案經檢察官孫小玲到庭執行職務。
中    華    民    國    99    年    7     月    7     日
                  刑事第三庭  審判長法  官   莊崑山
                                    法  官   莊松泉
                                    法  官   唐照明
以上正本證明與原本無異。
如不服本判決應於收受本判決後10日內向本院提出上訴書狀，其
未敘述上訴理由者，並得於提起上訴後10日內向本院補提理由書
狀（均須按他造當事人之人數附繕本）「切勿逕送上級法院」。
中    華    民    國    99    年    7     月    7     日
                                    書記官   黃琳群
附錄本判決論罪科刑法條：
懲治走私條例第2條第1項
私運管制物品進口、出口逾公告數額者，處7 年以下有期徒刑，
得併科新臺幣3 百萬元以下罰金。
┌───────────────────────────┐
│附表：                                                │
├──┬──┬──┬──┬───┬──────┬────┤
│編號│出港│進港│出港│出  海│漁       獲 │漁業署判│
│    │日期│日期│天數│船  員│            │定結果  │
├──┼──┼──┼──┼───┼──────┼────┤
│1   │95.1│96.1│62天│乙○○│白口魚約12噸│透抽、雜│
│    │1.6 │.7  │    │辛○○│、透抽約20噸│魚等2 魚│
│    │    │    │    │戊○○│、金線魚約15│種非自行│
│    │    │    │    │己○○│噸、雜魚約10│用拖網作│
│    │    │    │    │劉景明│噸、花枝約25│業捕獲  │
│    │    │    │    │庚○○│噸、小章魚約│        │
│    │    │    │    │      │3噸，總計85 │        │
│    │    │    │    │      │噸，除雜魚整│        │
│    │    │    │    │      │尾無包裝外，│        │
│    │    │    │    │      │其餘均為紙箱│        │
│    │    │    │    │      │外套麻袋包裝│        │
│    │    │    │    │      │分類        │        │
├──┼──┼──┼──┼───┼──────┼────┤
│2（ │96.1│96.2│28天│乙○○│章魚約6噸、 │船上漁貨│
│起訴│.13 │.10 │    │辛○○│白鯧約1噸、 │非自行用│
│書附│    │    │    │戊○○│透抽約4噸、 │拖網作業│
│表編│    │    │    │己○○│軟絲約3噸、 │捕獲    │
│號6 │    │    │    │劉景明│花枝約3噸、 │        │
│）  │    │    │    │庚○○│紅目鰱約1噸 │        │
│    │    │    │    │      │，總計約18噸│        │
│    │    │    │    │      │。均為紙箱外│        │
│    │    │    │    │      │套麻袋包裝分│        │
│    │    │    │    │      │類          │        │
├──┼──┼──┼──┼───┼──────┼────┤
│3（ │96.2│96.3│20天│乙○○│章魚約10噸、│由漁業署│
│起訴│.20 │.12 │    │丙○○│透抽約8噸、 │轉請水產│
│書附│    │    │    │戊○○│軟絲約6噸、 │試驗所鑑│
│表編│    │    │    │己○○│花枝約3噸， │定      │
│號7 │    │    │    │劉景明│總計約27噸。│        │
│）  │    │    │    │庚○○│均為紙箱外套│        │
│    │    │    │    │      │麻袋包裝分類│        │
├──┼──┼──┼──┼───┼──────┼────┤
│4（ │96.3│96.4│28天│乙○○│下雜魚約15噸│由漁業署│
│起訴│.16 │13  │    │丙○○│、軟絲約10噸│轉請水產│
│書附│    │    │    │戊○○│、章魚約5噸 │試驗所鑑│
│表編│    │    │    │己○○│、花枝約3噸 │定      │
│號8 │    │    │    │陳瑞榮│、透抽約5噸 │        │
│）  │    │    │    │庚○○│、花市約0.5 │        │
│    │    │    │    │      │噸、斑節蝦約│        │
│    │    │    │    │      │0.6噸、剝皮 │        │
│    │    │    │    │      │魚約1噸、雜 │        │
│    │    │    │    │      │魚約1噸、蟹 │        │
│    │    │    │    │      │管肉約0.2噸 │        │
│    │    │    │    │      │，總計約41.3│        │
│    │    │    │    │      │噸。均為紙箱│        │
│    │    │    │    │      │外套麻袋包裝│        │
│    │    │    │    │      │分類。      │        │
├──┼──┼──┼──┼───┼──────┼────┤
│5（ │96.5│96.6│20天│乙○○│透抽約15噸、│船上漁貨│
│起訴│.14 │.3  │    │丙○○│斑節蝦約0.8 │非自行用│
│書附│    │    │    │戊○○│噸、花枝約8 │拖網作業│
│表編│    │    │    │己○○│噸、螺約0.1 │捕獲    │
│號2 │    │    │    │陳瑞榮│噸、軟絲約5 │        │
│）  │    │    │    │丁○○│噸、扁市約0.│        │
│    │    │    │    │      │2噸、章魚約 │        │
│    │    │    │    │      │2噸、馬頭魚 │        │
│    │    │    │    │      │約2噸，總計 │        │
│    │    │    │    │      │約33.1噸。均│        │
│    │    │    │    │      │為紙箱外套麻│        │
│    │    │    │    │      │袋包裝分類  │        │
├──┼──┼──┼──┼───┼──────┼────┤
│6（ │96.6│96.7│25天│乙○○│透抽約10噸、│船上漁貨│
│起訴│.11 │.5  │    │丙○○│白帶魚約8噸 │非自行用│
│書附│    │    │    │戊○○│、馬頭魚約3 │拖網作業│
│表編│    │    │    │己○○│噸、海大蝦約│捕獲    │
│號3 │    │    │    │辛義成│0.5噸、白口 │        │
│）  │    │    │    │陳瑞榮│約8噸、海鰻 │        │
│    │    │    │    │      │約0.5噸，總 │        │
│    │    │    │    │      │計約30噸。均│        │
│    │    │    │    │      │為紙箱外套麻│        │
│    │    │    │    │      │袋包裝分類  │        │
├──┼──┼──┼──┼───┼──────┼────┤
│7 （│96.7│96.7│17天│乙○○│透抽約3噸、 │船上漁貨│
│起訴│.8  │.24 │    │丙○○│白帶魚約6噸 │非自行用│
│書附│    │    │    │戊○○│、盤仔魚約3 │拖網作業│
│表編│    │    │    │己○○│噸、海大蝦約│捕獲    │
│號4 │    │    │    │辛義成│5噸、花枝約 │        │
│）  │    │    │    │陳瑞榮│8噸、海鰻約 │        │
│    │    │    │    │      │0.2噸、白口 │        │
│    │    │    │    │      │魚約4噸，總 │        │
│    │    │    │    │      │計約19.7噸。│        │
│    │    │    │    │      │均為紙箱外套│        │
│    │    │    │    │      │麻袋包裝分類│        │
├──┼──┼──┼──┼───┼──────┼────┤
│8（ │96.7│96.8│16天│乙○○│透抽約3噸、 │船上漁貨│
│起訴│.27 │.12 │    │丙○○│花枝約1噸、 │非自行用│
│書附│    │    │    │戊○○│九母約5噸、 │拖網作業│
│表編│    │    │    │己○○│海大蝦約0.5 │捕獲    │
│號5 │    │    │    │辛義成│噸、下雜約10│        │
│）  │    │    │    │陳瑞榮│噸、海鰻約  │        │
│    │    │    │    │      │0.2噸，總計 │        │
│    │    │    │    │      │約19.7噸。均│        │
│    │    │    │    │      │為紙箱外套麻│        │
│    │    │    │    │      │袋包裝分類  │        │
├──┼──┼──┼──┼───┼──────┼────┤
│9   │96.8│96.9│15天│乙○○│狗母約3噸、 │船上漁貨│
│    │.20 │.4  │    │丙○○│透抽約3噸、 │非自行用│
│    │    │    │    │戊○○│尖梭約3噸、 │拖網作業│
│    │    │    │    │己○○│海大蝦約0.8 │捕獲    │
│    │    │    │    │甲○○│噸、紅目鰱約│        │
│    │    │    │    │辛義成│3.17噸、花枝│        │
│    │    │    │    │      │約2噸、小章 │        │
│    │    │    │    │      │魚約4噸，總 │        │
│    │    │    │    │      │計約18.97噸 │        │
│    │    │    │    │      │。均為紙箱外│        │
│    │    │    │    │      │套麻袋包裝分│        │
│    │    │    │    │      │類。        │        │
├──┼──┼──┼──┼───┼──────┼────┤
│10  │96.9│96.1│34天│乙○○│肉魚約80.368│船上漁貨│
│    │.6  │0.11│    │丙○○│噸、雜魚約7.│非自行用│
│    │    │    │    │戊○○│89噸、花枝約│拖網作業│
│    │    │    │    │己○○│26.05噸、赤 │捕獲    │
│    │    │    │    │甲○○│筆約1.8噸、 │        │
│    │    │    │    │辛義成│軟枝約32.042│        │
│    │    │    │    │      │噸、海鰻約1.│        │
│    │    │    │    │      │99噸，總計約│        │
│    │    │    │    │      │150.14 噸， │        │
│    │    │    │    │      │均為紙箱外套│        │
│    │    │    │    │      │麻袋包裝分類│        │
│    │    │    │    │      │。          │        │
└──┴──┴──┴──┴───┴──────┴────┘

司法院資訊處製作；財團法人民間司法改革基金會備份。
